ACORDAO-COMPLETO-2366443

ACÓRDÃO 8209/2019 ATA 32/2019 - SEGUNDA CÂMARA

VISTOS, relatados e discutidos estes autos de tomada de contas especial, em cujo momento processual se aprecia recurso de reconsideração interposto por Clevanildo Brito de Sousa contra o Acórdão 8335/2018-TCU-Segunda Câmara.
ACORDAM os ministros do Tribunal de Contas da União, reunidos em sessão da 2ª Câmara, ante as razões expostas pela relatora, e com fundamento nos artigos 32, inciso I, e 33 da Lei 8.443/1992 c/c o artigo 285 do RITCU, em:
9.1. conhecer do recurso de reconsideração e negar-lhe provimento; 
9.2. dar conhecimento desta deliberação ao recorrente e aos demais interessados.

Recurso de reconsideração interposto contra decisão que julgou contas irregulares de responsável, com aplicação de multa, em razão de recebimento de auxílio-alimentação em duplicidade durante a assunção de cargos públicos de acumulação ilícita.

Segunda Câmara

Câmara dos Deputados.

3. Recorrente: Clevanildo Brito de Sousa (CPF XXX.155.764-XX).

13.1. Ministros presentes: Augusto Nardes (na Presidência), Aroldo Cedraz, Raimundo Carreiro e Ana Arraes (Relatora).
13.2. Ministros-Substitutos presentes: Marcos Bemquerer Costa e André Luís de Carvalho.

ANA ARRAES

ministro Augusto Nardes.

Adoto como relatório a instrução elaborada pela Secretaria de Recursos - Serur, a qual contou com a anuência de seu dirigente (peças 45 e 46) e do Ministério Público junto ao Tribunal de Contas da União -  MPTCU (peça 52) :
"INTRODUÇÃO
1.	Trata-se de recurso de reconsideração interposto por Clevanildo Brito de Sousa (peça 32) , em face do Acórdão 8335/2018-TCU-Segunda Câmara (peça 22) , de relatoria do Ministro Augusto Nardes, vazado nos seguintes termos:
9.1. com fundamento nos arts. 1º, inciso I, 16, inciso III, alíneas 'b' e 'c', da Lei 8.443/1992 c/c os arts. 19 e 23, inciso III, da mesma Lei, e com os arts. 1º, inciso I, 209, incisos II e III, 210 e 214, inciso III, do Regimento Interno do TCU, julgar irregulares as contas de Clevanildo Brito de Sousa (CPF XXX.489.768-XX) , ex-servidor da Câmara dos Deputados, e condená-lo ao pagamento das quantias a seguir especificadas, com a fixação do prazo de quinze dias, a contar da notificação, para comprovar, perante o Tribunal (art. 214, inciso III, alínea 'a' do Regimento Interno do TCU) , o recolhimento da dívida aos cofres do Tesouro Nacional, atualizada monetariamente e acrescida de juros de mora, calculados a partir das datas discriminadas, até a data do recolhimento, na forma prevista na legislação em vigor;
	DATA
	VALOR ORIGINAL (R$) 
	DATA
	VALOR ORIGINAL (R$) 
	DATA
	VALOR ORIGINAL (R$) 

	14/12/2004
	410,00
	23/8/2006
	492,00
	23/4/2008
	601,20

	24/1/2005
	410,00
	22/9/2006
	492,00
	23/5/2008
	601,20

	23/2/2005
	410,00
	24/10/2006
	492,00
	24/6/2008
	601,20

	23/3/2005
	410,00
	22/11/2006
	492,00
	22/7/2008
	601,20

	22/4/2005
	410,00
	18/12/2006
	1.377,60
	22/8/2008
	601,20

	24/5/2005
	410,00
	23/1/2007
	565,80
	23/9/2008
	601,20

	22/6/2005
	492,00
	23/2/2007
	565,80
	22/10/2008
	601,20

	22/7/2005
	492,00
	22/3/2007
	565,80
	24/11/2008
	638,00

	23/8/2005
	492,00
	24/4/2007
	565,80
	17/12/2008
	638,00

	22/9/2005
	492,00
	23/5/2007
	565,80
	22/1/2009
	638,00

	24/10/2005
	902,00
	22/6/2007
	565,80
	23/2/2009
	638,00

	23/11/2005
	492,00
	24/7/2007
	565,80
	24/3/2009
	638,00

	20/12/2005
	492,00
	22/8/2007
	565,80
	23/4/2009
	638,00

	24/1/2006
	492,00
	24/9/2007
	565,80
	22/5/2009
	638,00

	22/2/2006
	492,00
	23/10/2007
	565,80
	23/6/2009
	638,00

	22/3/2006
	492,00
	22/11/2007
	565,80
	22/7/2009
	638,00

	24/4/2006
	492,00
	18/12/2007
	990,60
	24/8/2009
	638,00

	23/5/2006
	492,00
	22/1/2008
	601,20
	23/9/2009
	638,00

	22/6/2006
	492,00
	22/2/2008
	601,20
	22/10/2009
	638,00

	24/7/2006
	492,00
	24/3/2008
	601,20
	24/11/2009
	232,00

9.2. aplicar a Clevanildo Brito de Sousa (CPF XXX.489.768-XX) , individualmente, a multa prevista no art. 57 da Lei 8.443/1992 c/c o art. 267 do Regimento Interno do TCU, no valor de R$ 10.000,00 (dez mil reais) , com a fixação do prazo de quinze dias, a contar da notificação, para comprovar, perante o Tribunal (art. 214, inc. III, alínea 'a', do Regimento Interno do TCU) , o recolhimento da dívida aos cofres do Tesouro Nacional, atualizada monetariamente desde a data do presente acórdão até a do efetivo recolhimento, se for paga após o vencimento, na forma da legislação em vigor;
9.3. autorizar, desde logo, nos termos do art. 28, inc. II, da Lei 8.443/1992, a cobrança judicial da dívida caso não atendida a notificação; 
9.4. autorizar, se requerido, com fundamento no art. 26 da Lei 8.443/1992, o pagamento da importância devida em até 36 (trinta e seis) parcelas mensais e consecutivas, fixando o prazo de 15 (quinze) dias, a contar do recebimento da notificação, para que seja comprovado, perante este Tribunal, o recolhimento da primeira parcela, e de 30 (trinta) dias, a contar da parcela anterior, para que seja comprovado o recolhimento das demais parcelas, devendo incidir sobre cada valor mensal os devidos acréscimos legais, na forma prevista na legislação vigente, além de alertar que a falta de comprovação do recolhimento de qualquer parcela importará no vencimento antecipado do saldo devedor, nos termos do art. 217 do Regimento Interno do TCU; 
9.5. encaminhar cópia desta deliberação ao Procurador-Chefe da Procuradoria da República no Distrito Federal, nos termos do § 3º do art. 16 da Lei 8.443/1992 c/c o § 7º do art. 209 do Regimento Interno do TCU, para adoção das medidas que entender cabíveis;
9.6. determinar à Câmara dos Deputados que remeta à Corte de Contas informações a respeito das medidas adotadas com vistas a apurar se houve a percepção indevida de recursos públicos por parte do Sr. Clevanildo Brito de Sousa, tendo em vista a possível incompatibilidade de horários entre os cargos acumulados, porquanto o efetivo exercício de ambos representaria uma carga horária semanal de 76 horas;
9.7. dar ciência deste acórdão ao responsável.
HISTÓRICO
2.	Trata-se de tomada de contas especial instaurada pela Câmara dos Deputados, em desfavor do ora recorrente, ex-secretário parlamentar, em face do recebimento em duplicidade de auxílio-alimentação (durante exercício de cargos públicos inacumuláveis - período de dez/2004 a nov/2009) .
2.1.	O responsável exerceu o cargo de secretário parlamentar entre 11/2/2003 até 12/11/2009, enquanto assumiu em 7/12/2004 o cargo em confiança de gerente administrativo e financeiro na Companhia Docas da Paraíba, com carga horária semanal de 36 horas - expediente de 7:00h às 13:00h, recebendo vale alimentação de ambas as atividades (peça 3, p. 119-121) .
2.2.	Regularmente citado, Clevanildo Brito de Sousa apresentou defesa, argumentando: i) ausência plena de oportunidade de defesa e contraditório; ii) harmonia no exercício dos cargos; e iii) necessidade do auxílio alimentação para prover alimentos a sua família.
2.3.	As alegações de defesa foram rejeitadas, e as contas do responsável foram julgadas irregulares, com imputação de débito e multa. Sem prejuízo, foi determinado à Câmara dos Deputados que enviasse a esta Corte informações sobre medidas adotadas para apurar eventual percepção indevida de recursos em face da incompatibilidade de horários entre os cargos acumulados.
2.4.	Irresignado, o ex-secretário parlamentar ingressa com o recurso de reconsideração que ora se analisa.
ADMISSIBILIDADE
3.	O exame preliminar de admissibilidade às peças 33-34 - acolhido pela Relatora ad quem em despacho à peça 36 - concluiu por conhecer do recurso, com suspensão dos efeitos dos itens 9.1 a 9.3 do acórdão recorrido.
MÉRITO
4.	Constitui objeto do recurso verificar se:
i) o direito de defesa do recorrente foi respeitado nos autos;
ii) o acumulo dos cargos públicos era possível e legal;
iii) o auxílio-alimentação era direito incondicional a ser percebido pelo recorrente.
5. 	Do direito de defesa
5.1.	O recorrente sustenta que não teve oportunidade de se manifestar durante apuração do fato no âmbito da Câmara dos Deputados.
5.2.	Afirma que 'depois de existir uma investigação fechada sem qualquer participação deste requerente foi estabelecido um ressarcimento no valor de mais de R$ 80.000,00 (oitenta mil reais) de modo que só recebeu a notícia da condenação já com o GRU' (peça 32, p. 3) .
5.3.	Pondera que a Câmara atuou de forma que não permitiu a sua oitiva acerca de aspectos que envolveram sua nomeação, desempenho, local de trabalho e carga horária desempenhada.
5.4.	Entende que tal procedimento maculou o pleno exercício de defesa, com violação aos princípios do contraditório e da ampla defesa, e requer anulação do processo, com retorno à situação inicial, em harmonia ao devido processo legal.
	Análise
5.5.	O responsável questiona procedimento praticado na denominada fase interna da tomada de contas especial.
5.6.	Existe distinção entre fase interna e externa de uma tomada de contas especial. Na fase interna, aquela promovida no âmbito do órgão público em que os fatos ocorreram, não há litígio ou acusação, mas apenas verificação de fatos e apuração de possíveis responsáveis. Constitui procedimento inquisitório de coleta de provas assemelhado ao inquérito policial, no qual não se tem uma relação processual constituída nem há prejuízo ao responsável. O estabelecimento do contraditório nessa fase não é obrigatório, pois há mero ato investigatório sem formalização de culpa. Como não existem partes nem antagonismos de interesse nessa fase, a ausência de citação ou de oportunidade de contradição dos documentos juntados não enseja nulidade.
5.7.	A garantia à ampla defesa e ao contraditório se dá, nos termos do devido processo legal, na fase externa da tomada de contas especial, que se inicia com a autuação do processo junto a este Tribunal e finda com o julgamento. Na esfera do Tribunal, já é possível vislumbrar indícios de irregularidade a ensejar defesa dos supostos responsáveis. Esse é o entendimento desta Corte de Contas, conforme consignado nos Acórdão 2329/2006-TCU-Segunda Câmara (Relator: Walton Alencar) , 1.540/2009-1ª Câmara (Relator: Marcos Vilaça) , 653/2017-2ª Câmara (Relator: Augusto Nardes) e 2.016/2018-2ª Câmara (Relator: Aroldo Cedraz) .
5.8.	No caso concreto, o recorrente foi devidamente citado pelo TCU, conforme ofício contido à peça 12, recebido em 27/4/2016 (aviso de recebimento à peça 13) , e se manifestou por meio da peça 14. Exerceu regularmente, portanto, seu direito de defesa. 
5.9.	Assim, o argumento não merece prosperar.
6. 	Do acúmulo dos cargos
6.1.	O responsável alega que a natureza dos cargos permitia acumulação.
6.2.	Defende que o horário de expediente na Companhia Docas (7:00h as 13:00h) já demonstraria a possibilidade de acúmulo. Informa também que ocupou inicialmente o cargo de secretário parlamentar, assumindo o segundo cargo apenas após perceber a possibilidade de exercício de ambos.
6.3.	Assevera que o cargo de secretário parlamentar era dinâmico e não estaria restrito ao gabinete. Assim, não havia limitação de sua atividade ao horário de expediente oficial de escritório, pois atuava também em viagens do parlamentar, além de visitas durante finais de semana e feriados.
6.4.	Considera que a incompatibilidade entre os cargos foi presumida, sem justificativa e sem comprovação em fatos e provas.
6.5.	Por fim, arremata (peça 32, p. 4) :
Inexiste qualquer fato que ao menos aponte para exercício precário do cargo ou mesmo que não tenha obedecido a carga horária correspondente. O próprio parecer técnico da Câmara Federal não estabelece como indevido o caso em que a atividade de secretário parlamentar em gabinete do estado correspondente não exerce ou não consegue provar o exercício do cargo apenas em escritório de representação parlamentar.
	Análise
6.6.	O recorrente, em verdade, reitera argumentos apresentados em defesa inicial, que foram fundamentadamente refutados pela decisão combatida. Em respeito ao duplo grau de jurisdição, de qualquer modo, efetua-se reanálise das alegações.
6.7.	O responsável defende que a acumulação de cargos era possível, ainda que um órgão tivesse sede no Distrito Federal e o outro no Estado da Paraíba, pois atuava também em fins de semana e feriados. Desse modo, considera que a incompatibilidade foi presumida.
6.8.	Ocorre que, antes de aferir eventual possibilidade física e temporal deste acumulo, cabe observar o impedimento legal para tal prática.
6.9.	A Constituição Federal/1988 expressamente veda o acúmulo de cargos públicos em seu artigo 37, estabelecendo exceções que não se enquadram no caso concreto, verbis:
Art. 37. A administração pública direta e indireta de qualquer dos Poderes da União, dos Estados, do Distrito Federal e dos Municípios obedecerá aos princípios de legalidade, impessoalidade, moralidade, publicidade e eficiência e, também, ao seguinte:
 (...) 
XVI - é vedada a acumulação remunerada de cargos públicos, exceto, quando houver compatibilidade de horários, observado em qualquer caso o disposto no inciso XI: 
	a) a de dois cargos de professor; 
	b) a de um cargo de professor com outro técnico ou científico; 
c) a de dois cargos ou empregos privativos de profissionais de saúde, com profissões regulamentadas;
XVII - a proibição de acumular estende-se a empregos e funções e abrange autarquias, fundações, empresas públicas, sociedades de economia mista, suas subsidiárias, e sociedades controladas, direta ou indiretamente, pelo poder público;
6.10.	De plano, portanto, compete afastar a possibilidade de acúmulo dos cargos de secretário parlamentar e de gerente administrativo e financeiro da Companhia Docas, ainda que houvesse compatibilidade de horários e de locais de trabalho, pois a Lei Maior do ordenamento jurídico veda tal possibilidade.
6.11.	Se não bastasse esta vedação constitucional, é de se observar norma interna da Câmara dos Deputados (CD) que expressamente veda o acúmulo de auxílios-alimentação (artigo 2º do Ato da Mesa CD 49, de 1996) :
Art. 2° O Auxílio-Alimentação e¿ inacumulável com outros de espécie semelhante e não será:
I - incorporado ao vencimento, remuneração, provento ou pensão;
II - caracterizado como salário-utilidade ou prestação salarial in natura;
III - configurado como rendimento tributável e nem sofrerá incidência de contribuição para o Plano de Seguridade Social do Servidor Público.
Parágrafo único. O servidor que acumule cargo ou emprego, na forma da Constituição, fará jus a¿ percepção de um único auxílio-alimentação, mediante opção.
6.12.	Com estas considerações, rejeita-se a alegação do recorrente.
7. 	Do auxílio-alimentação
7.1.	O recorrente entende que o auxílio-alimentação é direito vinculado aos cargos que exercia. Argumenta que 'o direito independe de prova a necessidade para os mesmos' (peça 32, p. 5) :
7.2.	Afirma que não tinha conhecimento e não foi informado sobre vedação ao acúmulo do benefício. Pondera que o corte desta parcela acarretaria diminuição na condição financeira para manutenção de sua família.
7.3.	Considera estranha a acusação de irregularidade, pois foi exonerado do cargo quando sofreu cobrança para devolução dos valores indevidamente recebidos. Considera que a renúncia ao auxílio-alimentação deveria ocorrer no cargo da Companhia Docas, que assumiu posteriormente a função de secretário parlamentar. Defende que toda situação junto à casa legislativa estava correta até assumir o cargo na Companhia Docas.
7.4.	Argumenta que a Câmara dos Deputados ou este TCU não poderiam apurar responsabilidade por irregularidade cometida em órgão diverso. Ademais, entende que o requerente poderia fazer a opção de qual dos auxílios gostaria de receber. Mesmo que assim não fosse, conclui que a irregularidade se daria com recebimento de auxílio na Companhia Docas.
	Análise
7.5.	Conforme exposto anteriormente, a acumulação de cargos representou irregularidade que afrontou a Constituição Federal/1988 e norma interna da Câmara dos Deputados.
7.6.	Houve ofensa ao ordenamento jurídico a partir do exercício de dois cargos públicos incompatíveis pela Lei. Não apenas em um ou outro órgão, mas em ambos. A Câmara dos Deputados e este Tribunal de Contas possuem competência, portanto, para apuração e responsabilização da irregularidade em questão, que envolveu a esfera federal (a partir do exercício de cargo federal de secretário parlamentar na CD) .
7.7.	A responsabilidade perante a Companhia Docas da Paraíba refoge às competências desta Corte, uma vez que representa entidade estadual, que possui órgão de controle próprio. A condenação não abrangeu a irregularidade no âmbito do Estado da Paraíba, razão pela qual não há reparos a serem feitos neste aspecto.
7.8.	Por fim, não havia possibilidade legal de acúmulo dos cargos. No momento em que foi observada a irregularidade, a exoneração do responsável se impôs. Se não era admissível a acumulação, tampouco seria concebível a opção por benefícios vinculados a estes cargos. Nos termos do artigo 2º, parágrafo único, do Ato da Mesa CD 49/1996, a possibilidade de opção do auxílio-alimentação somente seria admitida quando os cargos fossem acumuláveis na forma da Constituição Federal, o que não representa o caso concreto. Diminuição na condição financeira para sustento da família não respalda concessão de benefício que possui impedimento constitucional. E ninguém pode se escusar de cumprir a lei, alegando desconhecimento (artigo 3º da Lei de Introdução às Normas do Direito Brasileiro - Decreto-Lei 4.657/1942) .
7.9.	 Sem razão o responsável nos argumentos examinados.
CONCLUSÃO
8. 	Da análise, a partir do reexame das alegações do responsável, cabe reiterar as conclusões adotadas pela decisão recorrida. O responsável exerceu regularmente o direito à defesa e a acumulação irregular de cargos públicos atraiu obrigação de ressarcir benefício de auxílio-alimentação indevidamente percebido, sem prejuízo do julgamento pela irregularidade das contas e da aplicação de multa. 
PROPOSTA DE ENCAMINHAMENTO
9.	Ante o exposto, submete-se o presente exame à consideração superior, propondo-se, com fundamento nos artigos 32, inciso I, e 33 da Lei 8.443/1992:
	a)  conhecer do recurso e, no mérito, negar-lhe provimento;
	b) dar ciência da decisão ao recorrente e aos demais interessados."
	É o relatório.

Manolys Marcelino Passerat de Silans (OAB/PB 11.536) representando Clevanildo Brito de Sousa.

Procurador Rodrigo Medeiros de Lima.

RECURSO DE RECONSIDERAÇÃO EM TOMADA DE CONTAS ESPECIAL. RECEBIMENTO EM DUPLICIDADE DE AUXÍLIO-ALIMENTAÇÃO. CARGOS PÚBLICOS INACUMULÁVEIS. CONTAS IRREGULARES. DÉBITO. MULTA. CONHECIMENTO. NEGATIVA DE PROVIMENTO.

TOMADA DE CONTAS ESPECIAL (TCE)

Secretaria de Recursos (Serur).

Cuidam os autos de recurso de reconsideração interposto por Clevanildo Brito de Sousa em face do Acórdão 8335/2018-TCU-Segunda Câmara, de relatoria do ministro Augusto Nardes, que julgou irregulares as suas contas, o condenando ao ressarcimento de débito, com aplicação de multa.
2.	A presente tomada de contas especial foi instaurada pela Câmara dos Deputados em razão de recebimento de auxílio-alimentação em duplicidade, de dezembro de 2004 a novembro de 2009, durante a assunção de cargos públicos de secretário parlamentar e de gerente administrativo e financeiro na Companhia Docas da Paraíba, de acumulação ilícita.
3.	O recorrente alega, em breve síntese, que não teve oportunidade de se manifestar durante a apuração do fato no âmbito da Câmara dos Deputados, que a natureza dos cargos permitia acumulação e que o auxílio-alimentação é direito vinculado aos cargos que exercia.
4.	A Secretaria de Recursos, em pareceres convergentes, e com anuência do Ministério Público junto ao TCU - MPTCU, concluiu que os argumentos são incapazes de afastar a condenação.
5.	Acolho os argumentos convergentes e os adoto como razões de decidir.
6.	Conforme vasta jurisprudência desta Corte de Contas, a garantia à ampla defesa e ao contraditório se dá, nos termos do devido processo legal, na fase externa da tomada de contas especial. Nesse sentido, observo que o responsável foi devidamente citado (peças 12-14) , não merecendo prosperar o argumento de que o pleno exercício do seu direito de defesa foi maculado por não ter sido ouvido na fase interna de apuração dos fatos.
7.	Em relação à acumulação ilegal dos cargos, os argumentos apresentados pelo recorrente já foram abordados no voto da deliberação recorrida (peça 23) : "não há que se falar em compatibilidade dos cargos exercidos pelo responsável. Conforme bem analisado pela SecexAdministração, o art. 37 da Constituição Federal não respalda a alegação da defesa e deixa clara a ilegalidade na acumulação dos cargos ocupados. Ainda que fosse legal a acumulação, o recebimento do auxílio-alimentação em duplicidade contrariaria o caput do art. 2º, do Ato da Mesa CD 49, de 1996. Nessa esteira, em que pese respeitar a necessidade familiar suscitada pelo responsável, pondero que a percepção de um auxílio alimentação é a regra que visa suprir essa demanda".
8.	Pelos mesmos motivos já expostos, configurando a acumulação de tais cargos públicos irregularidade, por evidente se mostra irregular o recebimento de benefícios àqueles vinculados.
	Ante o exposto, concluo não haver reparo a ser feito na decisão proferida por esta Corte e VOTO por que seja aprovada a minuta de deliberação que submeto a este Colegiado. 
TCU, Sala das Sessões Ministro Luciano Brandão Alves de Souza, em 10 de setembro de 2019.
ANA ARRAES 
Relatora